【裁判字號】    92,台上,2428
【裁判日期】    920507
【裁判案由】    偽造文書等
【裁判全文】
最高法院刑事判決                              九十二年度台上字第二四二八號
    上  訴  人  台灣高等法院檢察署檢察官
    被      告  乙○○
                甲○○
右上訴人因被告等偽造文書等案件，不服台灣高等法院中華民國九十一年十月二日第
二審更審判決（九十一年度上更(一)字第二九號，起訴案號：台灣台北地方法院檢察署
八十五年度偵字第二三七二五、二四九九三號），提起上訴，本院判決如左：
    主  文
原判決撤銷，發回台灣高等法院。
    理  由
本件原判決以公訴意旨略稱：被告甲○○係台北縣雙溪鄉○○路二號宏華診所掛名負
責人，被告乙○○為實際負責人，乙○○未取得合法醫師或其他醫事專業人員資格，
自民國八十四年二月向易忍毅頂讓宏華診所起迄八十五年底，擅自於宏華診所收治患
者連同慶、簡年生、陳思菁、賴啟宏、許美鳳、謝登茂、林楊相春、藍吳玉美、吳簡
綢、鐘雅芳、林孟德、簡春琳、連陳幼等人，親自為渠等診療、處方、打針、敷藥。
甲○○與乙○○基於犯意之聯絡，意圖為自己不法之所有，乙○○為病患看診之費用
，均以甲○○醫師之名義，偽造保險費申請資料，向中央健保局（下稱健保局）詐領
保險費。因認被告乙○○係犯醫師法第二十八條第一項未取得合法醫師資格擅自執行
醫療業務行為罪嫌；被告甲○○、乙○○共犯刑法第二百十條偽造文書罪及同法第三
百三十九條詐欺罪嫌云云。經審理結果，認被告二人被訴之犯罪均不能證明，因而撤
銷第一審關於論處被告乙○○以意圖為自己不法之所有，以詐術使人將本人之物交付
罪刑之判決，改判諭知該被告該部分無罪；並維持第一審關於諭知被告乙○○違反醫
師法及被告甲○○共犯偽造文書及詐欺罪嫌部分均無罪之判決，駁回檢察官就該部分
在第二審之上訴，固非無見。
惟按無罪之判決，依刑事訴訟法第三百零八條之規定，亦應記載其理由，故對於被告
被訴之事實及其不利之證據資料，如何不足以證明被告犯罪或其行為不罰，均應逐一
詳述其理由，否則即有判決不載理由之違背法令。經查：（一）原判決以證人即宏華
診所病患連同慶、賴啟宏、許美鳳、陳思菁、謝登茂、藍吳玉美、鐘雅芳、林炳南（
林楊相春之子）、林阿養（林孟德之母）、簡年生、吳簡綢、連陳幼等人，於法院審
理時均一致否認被告乙○○有為渠等或其子或其母診療，診療者為被告甲○○或其他
醫師。簡年生、吳簡綢、連陳幼等並否認健保局人員有拿被告乙○○照片交渠等指認
，且被告甲○○及醫師金爾慶、孫蘭生、陳黎雲等人，就偵查卷內之所附病歷表加以
指認其各人分別看診之筆跡，其中並無乙○○看診之筆跡，而為被告乙○○未看診之
有利認定。然查上開證人連同慶等人及證人林楊相春、林孟德（林炳南、林阿養二人
未有健保局之訪談紀錄）於健保局台北分局訪查時，均稱被告乙○○有為伊等看診無
訛，其中簡年生、許美鳳、謝登茂、林楊相春、吳玉美、吳簡綢、鍾雅芳、林孟德、
簡春琳、連陳幼等人均係由健保局查訪人員提供多人照片供渠等指認，各該證人等並
於被告乙○○照片下簽名（均詳八十五年偵字第二四九九三號卷第二十二頁以下），
健保局製作證人訪查訪問紀錄之桑薇薇及許翠櫻於原審前審調查時證稱：有拿照片給
證人指認，許翠櫻並證以：看診即診治，我在問病患時是以台語問其「給何人看病」
，只是我在紀錄上寫成看診各等語，則證人簡年生、吳簡綢、連陳幼等人於法院審理
時否認健保局人員有拿被告乙○○照片供渠等指認，即與卷證資料有殊，並與證人桑
薇薇及許翠櫻所證情節相左，渠等於審理中更異與卷證資料不符之證詞何以可採？證
人桑薇薇及許翠櫻之證詞何以不足為被告乙○○不利之證據，原審均未加以審酌及說
明其心證之理由，並置此等不利於被告乙○○之證據於不顧，僅就有利於被告之事證
予以論列，於法尚有未洽。（二）原判決雖以病患於健保局人員查訪時陳稱：乙○○
亦為醫師，係角色認知錯誤云云。惟查證人許美鳳係證稱：由我許美鳳陪婆婆林金蓮
至宏華診所就診時，婆婆大部分是由甲○○醫師看診，亦曾由乙○○先生為婆婆看診
，至於打針及調劑配藥均由乙○○執行該項業務；謝登茂證謂：確實由乙○○和甲○
○兩人於我至宏華診所就診時為我看診並注射針劑，另由乙○○配藥予我回家服用；
楊相春、吳玉美、吳簡綢均證以：是由甲○○為其診治，有時候老醫師不在，確認是
由乙○○為其診治、打針、配藥；鍾雅芳、林孟德、簡春琳亦均證述：有二位醫師幫
過伊等看診，其中一位為被告乙○○，乙○○並有打針及拿藥各等語（詳同上卷）。
核渠等就被告乙○○從事之項目供明甚詳，參與證人許翠櫻所供：伊是以台語問證人
「給何人看病」一語，則證人等人是否有角色認知錯誤之可能，非無疑問？原審未予
詳細調查究明實情，其所形成之心證，難期正確，從而亦影響真實之發現，難認妥適
。（三）據證人簡春琳於健保局查訪紀錄中證稱：伊有給年輕醫師即乙○○看過，並
於指認照片時述明「由孫醫師寫病歷，另由乙○○先生問診、取藥及打針」等語（詳
八十五年度偵字第二四九九三號卷第一一九頁），如果非虛，顯徵被告乙○○看診時
並不寫病歷，則病歷中縱未查有乙○○之筆跡，是否得據以為被告乙○○有利認定之
證據，即有研求之餘地。原審就上開不利於被告乙○○之證據未予參酌，亦未說明不
予採酌之理由，即有調查職責未盡及判決理由不備之違法。（四）被告乙○○有無替
病患看診？各該病人之病歷有無由合格醫師假造之情事？既尚有待調查未釐清之處，
如乙○○確有違反醫師法之犯行，被告甲○○為宏華診所負責人，是否能諉為不知情
？如有假造病歷看診之事實，即攸關被告甲○○及乙○○有無共同偽造病歷，及持以
向中央健保局申報保險費，詐領保險費情事之認定，原審就卷存上開不利被告之證據
，未詳酌慎斷，遽為被告二人有利之認定，難認適法。檢察官上訴意旨執以指摘，非
無理由，應認原判決有撤銷發回之原因。
據上論結，應依刑事訴訟法第三百九十七條、第四百零一條，判決如主文。
中      華      民      國    九十二    年      五      月      七      日
                              最高法院刑事第十庭
                                  審判長法官  林  增  福
                                        法官  邵  燕  玲
                                        法官  吳  昆  仁
                                        法官  陳  世  雄
                                        法官  惠  光  霞
      右正本證明與原本無異
                                              書  記  官
中      華      民      國    九十二    年      五      月     十三     日


司法院資訊處製作；財團法人民間司法改革基金會備份。
